ACORDAO-COMPLETO-2583303

ACÓRDÃO 2862/2023 ATA 10/2023 - SEGUNDA CÂMARA

VISTOS, relatados e discutidos estes autos de Tomada de Contas Especial instaurada pelo Comando da 5ª Região Militar e 5ª Divisão de Exército, em desfavor de Regina Celia Franklin Canela, em razão do recebimento indevido de pagamento à título de pensão civil, no período janeiro de 2017 a maio de 2021.
ACORDAM os Ministros do Tribunal de Contas da União, reunidos em sessão da 2ª Câmara, ante as razões expostas pelo Relator, em:
9.1. com fundamento no art. 212 do Regimento Interno/TCU, arquivar a presente TCE, sem julgamento de mérito, ante a ausência de pressupostos de constituição e de desenvolvimento válido e regular do processo; e
9.2. encaminhar cópia desta decisão à responsável, ao Comando da 5ª Região Militar e 5ª Divisão de Exército, ao Procurador-Chefe da Procuradoria da República no Estado do Paraná e à Advocacia-Geral da União, para as providências cabíveis.

Segunda Câmara

Comando da 5ª Região Militar e 5ª Divisão de Exército.

3. Responsável: Regina Celia Franklin Canela (XXX.262.487-XX).

13.1. Ministros presentes: Vital do Rêgo (Presidente), Augusto Nardes, Aroldo Cedraz e Antonio Anastasia.
13.2. Ministro-Substituto presente: Marcos Bemquerer Costa (Relator).

MARCOS BEMQUERER

Adoto como Relatório, com pequenos ajustes de forma, a instrução produzida na antiga Secretaria de Controle Externo de Tomada de Contas Especial, atual Unidade de Auditoria Especializada em Tomada de Contas Especial (AudTCE) , a qual bem sintetiza e analisa o objeto destes autos (peça 54) :
"INTRODUÇÃO
Cuidam os autos de tomada de contas especial instaurada pelo Comando da 5ª Região Militar e 5ª Divisão de Exército, em desfavor de Regina Celia Franklin Canela, em razão do recebimento de pagamento a título de pensão civil, no período janeiro de 2017 a maio de 2021, à qual não tinham direito, uma vez que não comprovou requisitos previstos no art. 217, inciso II, alínea 'a', da Lei 8.112/1990, com suporte em decisão judicial em caráter precário.
HISTÓRICO
Em 6/1/2022, com fundamento na IN/TCU 71/2012, alterada pela IN/TCU 76/2016, e DN/TCU 155/2016, o dirigente do Comando da 5ª Região Militar e da 5ª Divisão de Exército - Fundo do Exército autorizou a instauração da tomada de contas especial (peça 3) . O processo foi registrado no sistema e-TCE com o número 182/2022.
O fundamento para a instauração da Tomada de Contas Especial, conforme consignado na matriz de responsabilização elaborada pelo tomador de contas, foi a constatação da seguinte irregularidade: 
'Apropriação indevida de recursos de pensão paga pelo Exército Brasileiro, no período de 25 de janeiro de 2017 a 31 de maio de 2021, após cessação dos direitos remuneratórios, ocorrida com o advento do óbito do beneficiário.'
A responsável arrolada na fase interna foi devidamente comunicada e, diante da ausência de justificativas suficientes para elidir a irregularidade e da não devolução dos recursos, instaurou-se a tomada de contas especial.
No relatório (peça 30) , o tomador de contas concluiu que o prejuízo importaria no valor original de R$ 234.463,06, imputando-se a responsabilidade a Regina Celia Franklin Canela, na condição de beneficiária. 
Em 27/6/2022, a Centro de Controle Interno do Exército emitiu o relatório de auditoria (peça 32) , em concordância com o relatório do tomador de contas. O certificado de auditoria e o parecer do dirigente do órgão de controle interno concluíram pela irregularidade das presentes contas (peças 33 e 34) .
Em 27/6/2022, o ministro responsável pela área atestou haver tomado conhecimento das conclusões contidas no relatório e certificado de auditoria, bem como do parecer conclusivo do dirigente do órgão de controle interno, manifestando-se pela irregularidade das contas, e determinou o encaminhamento do processo ao Tribunal de Contas da União (peça 35) .
Na instrução inicial (peça 39) , analisando-se os documentos nos autos, concluiu-se pela necessidade de realização de citação para a seguinte irregularidade: 
Irregularidade 1: recebimento de pagamento à título de pensão civil, no período janeiro de 2017 a maio de 2021, à qual não tinha direito, uma vez que não comprovou requisitos previstos no art. 217, inciso II, alínea 'a', da Lei 8.112/1990, com suporte em decisão judicial em caráter precário. 
Evidências da irregularidade: documentos técnicos presentes nas peças 1, 2, 3, 4, 5, 6, 7, 8, 9, 10, 11, 12, 13, 14, 15, 16, 17, 18, 19, 20, 21, 22, 23, 24, 25, 26, 27 e 28.
Normas infringidas: art. 71, inciso II, da Constituição Federal/1988 e arts. 884, 876 e 927 do Código Civil (Lei 10.406 de 10/1/2002) , art. 217, inciso II, alínea 'a', da Lei 8.112/1990.
	Débitos relacionados à responsável Regina Celia Franklin Canela:
	Data de ocorrência
	Valor histórico (R$) 

	25/1/2017
	809,44

	1/2/2017
	3.584,65

	1/3/2017
	3.584,65

	1/4/2017
	3.584,65

	1/5/2017
	3.584,65

	1/6/2017
	5.378,97

	1/7/2017
	3.584,65

	1/8/2017
	3.584,65

	1/9/2017
	3.584,65

	1/10/2017
	3.584,65

	1/11/2017
	5.378,97

	1/12/2017
	3.584,65

	1/1/2018
	3.584,65

	1/2/2018
	3.584,65

	1/3/2018
	3.584,65

	1/4/2018
	3.584,65

	1/5/2018
	3.584,65

	1/6/2018
	5.378,97

	1/7/2018
	3.584,65

	1/8/2018
	3.584,65

	1/9/2018
	3.584,65

	1/10/2018
	3.584,65

	1/11/2018
	5.378,97

	1/12/2018
	3.584,65

	1/1/2019
	3.584,65

	1/2/2019
	3.584,65

	1/3/2019
	3.584,65

	1/4/2019
	3.584,65

	1/5/2019
	3.584,65

	1/6/2019
	5.378,97

	1/7/2019
	3.584,65

	1/8/2019
	3.584,65

	1/9/2019
	3.584,65

	1/10/2019
	3.584,65

	1/11/2019
	5.378,97

	1/12/2019
	3.584,65

	1/1/2020
	3.584,65

	1/2/2020
	3.584,65

	1/3/2020
	3.584,65

	1/4/2020
	3.584,65

	1/5/2020
	3.584,65

	1/6/2020
	5.378,97

	1/7/2020
	3.584,65

	1/8/2020
	3.584,65

	1/9/2020
	3.584,65

	1/10/2020
	3.584,65

	1/11/2020
	5.378,97

	1/12/2020
	3.584,65

	1/1/2021
	3.584,65

	1/2/2021
	3.584,65

	1/3/2021
	3.584,65

	1/4/2021
	3.584,65

	1/5/2021
	3.584,65

Cofre credor: Tesouro Nacional.
Responsável: Regina Celia Franklin Canela.
 Conduta: receber pensão civil, no período janeiro de 2017 a maio de 2021, à qual não tinha direito, uma vez que não comprovou requisitos previstos no art. 217, inciso II, alínea 'a', da Lei 8.112/1990, com suporte em decisão judicial em caráter precário.
 Nexo de causalidade: ao receber pensão indevida, a responsável causou dano ao erário.
 Culpabilidade: não há excludente de ilicitude, de culpabilidade e de punibilidade; é razoável supor que a responsável tinha consciência da ilicitude de sua conduta; era exigível conduta diversa da praticada, qual seja, não receber parcela de remuneração de pensão indevida ou, caso receba, devolvê-la. 
Encaminhamento: citação.
Em cumprimento ao pronunciamento da unidade (peça 41) , foi efetuada citação da responsável, nos moldes adiante:
 Regina Celia Franklin Canela - promovida a citação da responsável, conforme delineado adiante:
	Comunicação: Ofício 45469/2022 - Seproc (peça 45) .
Data da Expedição: 19/9/2022.
Data da Ciência: 21/9/2022 (peça 46) .
Nome Recebedor: Yuri Ismael.
Observação: Ofício enviado para o endereço do responsável, conforme pesquisa na base de dados nos sistemas corporativos do TCU, custodiada pelo TCU (peça 42) .
Fim do prazo para a defesa: 6/10/2022.
	
	Comunicação: Ofício 45470/2022 - Seproc (peça 44) .
Data da Expedição: 19/9/2022.
Data da Ciência: não houve (Desconhecido) (peça 47) .
Observação: Ofício enviado para o endereço do responsável, conforme pesquisa na base de dados no sistema do TSE, custodiada pelo TCU (peça 42) .
	
	Comunicação: Ofício 45471/2022 - Seproc (peça 43) .
Data da Expedição: 19/9/2022.
Data da Ciência: não houve (Ausente) (peça 48) .
Observação: Ofício enviado para o endereço do responsável, conforme pesquisa na base de dados no sistema da Receita Federal, custodiada pelo TCU (peça 42) .
	
	Comunicação: Ofício 56514/2022 - Seproc (peça 51) .
Data da Expedição: 28/10/2022.
Data da Ciência: 3/11/2022 (peça 52) .
Nome Recebedor: Cristiane Sena.
Observação: Ofício enviado para o endereço do responsável, conforme pesquisa na base de dados no sistema da Receita Federal, custodiada pelo TCU (peça 49) .
Fim do prazo para a defesa: 18/11/2022.
	
Conforme Despacho de Conclusão das Comunicações Processuais (peça 53) , as providências inerentes às comunicações processuais foram concluídas. 
Transcorrido o prazo regimental, a responsável Regina Celia Franklin Canela permaneceu silente, devendo ser considerada revel, nos termos do art. 12, § 3º, da Lei 8.443/1992.
ANÁLISE DOS PRESSUPOSTOS DE PROCEDIBILIDADE DA IN/TCU 71/2012
Avaliação da Ocorrência de Prescrição
Em relação à prescrição, o Supremo Tribunal Federal - STF, no Recurso Extraordinário - RE 636.886, fixou a tese, com repercussão geral reconhecida, de que 'é prescritível a pretensão de ressarcimento ao erário fundada em decisão de Tribunal de Contas' (Tema 899) . Posteriormente, o próprio TCU regulamentou o assunto por meio da Resolução TCU 344, de 11/10/2022, publicada em 21/10/2022, à luz do disposto na Lei 9.873/1999, estabelecendo que 'prescrevem em cinco anos as pretensões punitiva e de ressarcimento' nos processos de controle externo, conforme o art. 2º, da referida norma.
Quanto ao termo inicial da contagem do prazo prescricional, o art. 4º prevê o seguinte:
'Art. 4° O prazo de prescrição será contado:
I - da data em que as contas deveriam ter sido prestadas, no caso de omissão de prestação de contas;
II - da data da apresentação da prestação de contas ao órgão competente para a sua análise inicial;
III - do recebimento da denúncia ou da representação pelo Tribunal ou pelos órgãos de controle interno, quanto às apurações decorrentes de processos dessa natureza;
IV - da data do conhecimento da irregularidade ou do dano, quando constatados em fiscalização realizada pelo Tribunal, pelos órgãos de controle interno ou pelo próprio órgão ou entidade da Administração Pública onde ocorrer a irregularidade;
V - do dia em que tiver cessado a permanência ou a continuidade, no caso de irregularidade permanente ou continuada.'
No que se refere às causas de interrupção da prescrição, o art. 5º dispõe:
'Art. 5º A prescrição se interrompe:
I - pela notificação, oitiva, citação ou audiência do responsável, inclusive por edital; 
II - por qualquer ato inequívoco de apuração do fato;
III - por qualquer ato inequívoco de tentativa de solução conciliatória; 
IV - pela decisão condenatória recorrível.
§ 1° A prescrição pode se interromper mais de uma vez por causas distintas ou por uma mesma causa desde que, por sua natureza, seja repetível no curso do processo.
§ 2° Interrompida a prescrição, começa a correr novo prazo a partir do ato interruptivo.
§ 3º Não interrompem a prescrição o pedido e concessão de vista dos autos, emissão de certidões, prestação de informações, juntada de procuração ou subestabelecimento e outros atos de instrução processual de mero seguimento do curso das apurações.'
No caso concreto, o termo inicial da contagem do prazo prescricional ocorreu em 1°/5/2021, data em que cessou a ocorrência (inciso V do art. 4º) .
Ademais, verificam-se, nos presentes autos, os seguintes eventos processuais interruptivos da prescrição, ocorridos tanto na fase interna, quanto na fase externa desta TCE:
17.1.	fase interna:
	a) Portaria 50 Secretaria/Div As Jurd, de 21/6/2021, instaurou-se processo de sindicância para quantificar a dívida atribuída a Regina Celia Franklin Canela;
	b) relatório de sindicância, datado de 16/8/2021, (peça 6) ;
	c) notificação Ofício 362-SS5.1/SSIP/5a RM, de 2/6/2021, recebida em 2/6/2021 (peça 4, p. 76) ;
 	d) Portaria TCE 001/2020-TCE, de 6/1//2022, instaura a tomada de contas especial (peça 3) ;
	e) relatório de tomada de contas especial 85/AJUR, de 7/3/2022 (peça 30) .
17.2.	fase externa:
	f) autuação da tomada de contas especial no TCU em 27/6/2022.
Ao se analisar o termo inicial da contagem do prazo de prescrição, bem como a sequência de eventos processuais indicados no item anterior, os quais têm o condão de interromper a fluência do prazo prescricional, nos termos do art. 5º da Resolução TCU n. 344/2022, conclui-se que não houve o transcurso do prazo de 5 (cinco) anos entre cada evento processual e o seguinte. Portanto, levando-se em consideração o entendimento do STF acima mencionado, bem como a vigente regulamentação do Tribunal, não ocorreu, nos autos, a prescrição da pretensão sancionatória e ressarcitória para o TCU.
Avaliação da Prescrição Intercorrente no Âmbito do Tribunal
A RESOLUÇÃO-TCU 344, de 11 de outubro de 2022, estabelece que:
'Art. 8º Incide a prescrição intercorrente se o processo ficar paralisado por mais de três anos, pendente de julgamento ou despacho, sem prejuízo da responsabilidade funcional decorrente da paralisação, se for o caso. 
§ 1° A prescrição intercorrente interrompe-se por qualquer ato que evidencie o andamento regular do processo, excetuando-se pedido e concessão de vista dos autos, emissão de certidões, prestação de informações, juntada de procuração ou subestabelecimento e outros atos que não interfiram de modo relevante no curso das apurações.
§ 2° As causas suspensivas e interruptivas da prescrição principal também suspendem ou interrompem a prescrição intercorrente.'
Levando-se em consideração a vigente regulamentação do Tribunal, bem como os eventos processuais interruptivos da prescrição na fase interna, relacionados no item, acima, conclui-se que não houve o transcurso do prazo de 3  (três)  anos entre cada evento processual e o seguinte, e consequentemente não ocorreu a prescrição intercorrente.
Avaliação de Viabilidade do Exercício do Contraditório e Ampla Defesa
Verifica-se que não houve o transcurso de mais de dez anos desde o fato gerador sem que tenha havido a notificação da responsável pela autoridade administrativa federal competente (art. 6º, inciso II, c/c art. 19 da IN/TCU 71/2012, modificada pela IN/TCU 76/2016) , uma vez que o fato gerador da irregularidade sancionada ocorreu em 1/5/2021, e a responsável foi notificada sobre a irregularidade pela autoridade administrativa competente conforme segue:
Regina Celia Franklin Canela, por meio do ofício acostado à peça 2, recebido em 14/2/2022, conforme AR (peça 18) .
Em 12/7/2021, para inquirição (peça 4, p. 193-195) .
Valor de Constituição da TCE 	
Verifica-se, ainda, que o valor original do débito, cujo fato gerador ocorreu após 1°/1/2017, é de R$ 201.565,80, portanto superior ao limite mínimo de R$ 100.000,00, na forma estabelecida conforme os arts. 6º, inciso I, e 19 da IN/TCU 71/2012, modificada pela IN/TCU 76/2016. 
OUTROS PROCESSOS/DÉBITOS NOS SISTEMAS DO TCU COM OS MESMOS RESPONSÁVEIS
Informa-se que não foi encontrado débito imputável à responsável em outros processos no Tribunal.
A tomada de contas especial está, assim, devidamente constituída e em condição de ser instruída.
EXAME TÉCNICO
Da validade das notificações:
 (...) 
Da revelia da responsável Regina Celia Franklin Canela
No caso vertente, a citação da responsável se deu em endereços provenientes da base de CPFs da Receita Federal, em sistema custodiado pelo TCU. A entrega dos ofícios citatórios nesses endereços ficou comprovada (peças 42 e 49) .
Nos processos do TCU, a revelia não leva à presunção de que seriam verdadeiras todas as imputações levantadas contra os responsáveis, diferentemente do que ocorre no processo civil, em que a revelia do réu opera a presunção da verdade dos fatos narrados pelo autor (Acórdão 1009/2018-TCU-Plenário, Relator Bruno Dantas; 2369/2013-TCU-Plenário, Relator Benjamin Zymler e 2449/2013-TCU-Plenário, Relator Benjamin Zymler) . Dessa forma, a avaliação da responsabilidade do agente não pode prescindir da prova existente no processo ou para ele carreada. 
Ao não apresentar sua defesa, a responsável deixou de produzir prova da regular aplicação dos recursos sob sua responsabilidade, em afronta às normas que impõem aos gestores públicos a obrigação legal de, sempre que demandados pelos órgãos de controle, apresentar os documentos que demonstrem a correta utilização das verbas públicas, a exemplo do contido no art. 93 do Decreto-Lei 200/1967: 'Quem quer que utilize dinheiros públicos terá de justificar seu bom e regular emprego na conformidade das leis, regulamentos e normas emanadas das autoridades administrativas competentes.' 
Mesmo as alegações de defesa não sendo apresentadas, considerando o princípio da verdade real que rege esta Corte, procurou-se buscar, em manifestações da responsável na fase interna desta Tomada de Contas Especial, se havia algum argumento que pudesse ser aproveitado a seu favor. 
No entanto, a responsável não se manifestou na fase interna, não havendo, assim, nenhum argumento que possa vir a ser analisado e posteriormente servir para afastar as irregularidades apontadas.
Conforme instrução precedente (peça 39) :
'13.	A então pensionista, Regina Célia Franklin Canela, já habilitada ao recebimento de 1/3 da cota parte da pensão militar na condição de filha de Francisco Antônio Canella, ex-combatente da FEB, ajuizou ação ordinária, na condição de filha inválida, para o recebimento de pensão estatutária por morte, antes percebida por sua mãe, também instituída pelo pai da autora, servidor público federal, com amparo no art. 217, inciso II, alínea 'a', da Lei 8.112/1990 (peça 4, p. 14-27 e 59-63, peça 5, peça 6 e peça 20) .
Art. 217 - São Beneficiários das pensões: 
II - Temporária 
a) os filho ou enteados, até 21 (vinte um) anos de idade, ou se inválidos, enquanto durar a invalidez;
14.	Ressalte-se que antes da demanda judicial a pensionista teve seu pleito negado na esfera administrativa conforme relatado na inicial (peça 4, p. 17-18) .
15.	Sentença proferida pelo Juízo da 15ª Vara Federal do Rio de Janeiro, em 24/4/2015, deferiu a tutela antecipada para habilitação de Regina, que passou a receber o benefício a partir de 25/1/2017, cumulativamente com pensão de ex-combatente, já recebida desde 2011 (peça 4, p. 16-27, 146, 148 e 179) .
16.	Em 15/6/2016, o Tribunal Regional Federal 2ª Região julgou improcedente os pedidos da autora cassando a antecipação de tutela, por entender que sua incapacidade à época do óbito do instituidor não foi comprovada (peça 4, p. 37-45) . O acórdão transitou em julgado em 11/11/2016 (peça 4, p. 56) .
'DIREITO ADMINISTRATIVO. REMESSA NECESSÁRIA E APELAÇÃO CÍVEL. PENSÃO ESTATUTÁRIA. FILHO INVÁLIDO. ARTIGO 217, II, 'A', LEI Nº 8.112/1990. NÃO COMPROVADA INVALIDEZ NA DATA DO ÓBITO DO INSTITUIDOR.'
17.	Em 30/4/2021 foi emitido Parecer de Força Executória 00344/2021/ASSGAB2R/PRU2R/PGU/AGU para imediato cumprimento do acórdão (peça 4, p. 11-12) .
'... dar para ciência e imediato cumprimento, tendo em vista a força executória do acórdão que deu provimento à apelação da União e à remessa necessária desde novembro de 2016, para julgar improcedente o pedido, cassando a antecipação de tutela'.'
Em se tratando de processo em que a parte interessada não se manifestou acerca das irregularidades imputadas, não há elementos para que se possa efetivamente aferir e reconhecer a ocorrência de boa-fé na conduta da responsável, podendo este Tribunal, desde logo, proferir o julgamento de mérito pela irregularidade das contas, conforme os termos dos §§ 2º e 6º do art. 202 do Regimento Interno do TCU. (Acórdão 2064/2011-TCU-Primeira Câmara (Relator Ubiratan Aguiar) , 6.182/2011-TCU-1ª Câmara (Relator Weder de Oliveira) , 4.072/2010-TCU-1ª Câmara (Relator Valmir Campelo) , 1.189/2009-TCU-1ª Câmara (Relator Marcos Bemquerer) , 731/2008-TCU-Plenário (Relator Aroldo Cedraz) .
Dessa forma, a responsável Regina Celia Franklin Canela deve ser considerada revel, nos termos do art. 12, § 3º, da Lei 8.443/1992, devendo suas contas serem julgadas irregulares, condenando-a ao débito apurado e aplicando-lhe a multa prevista no art. 57 da Lei 8.443/1992."
2.	Em vista do exposto, a AudTCE, em pareceres uniformes (peças 54, 55 e 56) e com a concordância do representante do Ministério Público junto ao Tribunal (peça 57) , Procurador Rodrigo Medeiros de Lima, propõe considerar revel a responsável Regina Celia Franklin Canela e julgar irregulares as suas contas, condenando-a ao pagamento do débito apurado nos autos, aplicando-se-lhe, ainda, a multa do art. 57 da Lei n. 8443/1992 e adotando-se outras providências de praxe.
	É o Relatório.

não há

Procurador Rodrigo Medeiros de Lima.

TOMADA DE CONTAS ESPECIAL. PERCEPÇÃO DE BENEFÍCIO DE PENSÃO ESPECIAL DE EX-COMBATENTE, EM CARÁTER PRECÁRIO, POR FORÇA DE ANTECIPAÇÃO DE TUTELA, POR BENEFICIÁRIA QUE NÃO FAZIA JUS AO ALUDIDO BENEFÍCIO. POSTERIOR DECISÃO JUDICIAL CASSANDO A TUTELA ANTECIPADA. CITAÇÃO DA INTERESSADA. REVELIA. NECESSIDADE DE SE REQUERER A REPOSIÇÃO DE EVENTUAIS PREJUÍZOS SOFRIDOS PELA UNIÃO NOS PRÓPRIOS AUTOS DO PROCESSO JUDICIAL NO QUAL FOI CONCEDIDA. ARQUIVAMENTO DOS AUTOS, POR AUSÊNCIA DOS PRESSUPOSTOS DE CONSTITUIÇÃO E DE DESENVOLVIMENTO VÁLIDO E REGULAR DO PROCESSO.

TOMADA DE CONTAS ESPECIAL (TCE)

Unidade de Auditoria Especializada em Tomada de Contas Especial (AudTCE).

Trago à apreciação deste Colegiado a Tomada de Contas Especial instaurada pelo Comando da 5ª Região Militar e 5ª Divisão de Exército, em desfavor da Sra. Regina Celia Franklin Canela, em razão do recebimento indevido de pagamento a título de pensão civil, no período janeiro de 2017 a maio de 2021.
2.	Conforme visto no Relatório precedente, a responsável, então pensionista, era habilitada ao recebimento de 1/3 da cota parte da pensão militar de Francisco Antônio Canella, ex-combatente da FEB (Força Expedicionária Brasileira) , todavia, solicitou administrativamente a percepção integral da pensão com o falecimento de sua mãe, alegando invalidez.
3.	Tal benefício foi negado pela Administração Pública e a responsável ajuizou ação ordinária, na condição de filha inválida, obtendo a tutela antecipada para tal integralização da pensão. Contudo, o Tribunal Regional Federal julgou improcedente os pedidos da autora e cassou a antecipação da tutela, por considerar não comprovada a incapacidade/invalidez da autora à época do óbito do instituidor. 
4.	Diante desse quadro, a AudTCE propõe a irregularidade das contas da responsável, sua condenação em débito e a aplicação de multa proporcional ao dano causado, proposta que contou com o aval do MP/TCU.
5.	Com as devidas vênias, em situações dessa natureza, na qual não seja possível aferir a existência de fraude ou dolo por parte do autor da demanda e beneficiário de recursos oriundos de tutela antecipada, o TCU tem entendido pelo arquivamento da TCE, por ausência dos pressupostos de constituição e de desenvolvimento válido e regular do processo. Bastante elucidativo nesse sentido, por exemplo, é o Voto do Ministro Jorge de Oliveira, condutor do Acórdão 9211/2022-TCU-Primeira Câmara, vazado nos seguintes termos (grifos acrescidos) :
"9. O Superior Tribunal de Justiça - STJ, em recente revisão da tese firmada no Tema Repetitivo 692, acerca da obrigação de devolução dos valores recebidos pelo litigante beneficiário do Regime Geral da Previdência Social - RGPS, em virtude de decisão judicial precária que venha a ser posteriormente revogada, reafirmou a seguinte tese sobre a questão:
'A reforma da decisão que antecipa os efeitos da tutela final obriga o autor da ação a devolver os valores dos benefícios previdenciários ou assistenciais recebidos, o que pode ser feito por meio de desconto em valor que não exceda 30% (trinta por cento) da importância de eventual benefício que ainda lhe estiver sendo pago.' Questão de Ordem 12482/DF (Relator Ministro Og Fernandes, julgado em 11/5/2022) 
10. Não obstante, resta saber se o direito da União de reaver recursos dessa natureza daria ensejo a instauração de tomadas de contas especial no TCU. A Lei Orgânica desta Corte enumera, em seu art. 8º, os pressupostos para constituição de uma TCE, sendo eles: a) a omissão no dever de prestar contas; b) a não comprovação da aplicação dos recursos repassados pela União; c) a ocorrência de desfalque ou desvio de dinheiros, bens ou valores públicos; ou d) a prática de ato ilegal, ilegítimo ou antieconômico de que resulte dano ao erário.
11. A questão aqui tratada não envolve nenhuma dessas hipóteses. Não há informações acerca de eventual fraude cometida pelas beneficiárias, mas apenas de um regular pleito judicial. Ainda que a percepção dos valores decorra de decisão não transitada em julgado, não constam dos autos elementos que indiquem o cometimento de irregularidade por parte das responsáveis ou de agentes públicos. Dessa forma estou de pleno acordo com o MPTCU ao afirmar que:
'30. Não havendo ato inválido no processo judicial, nem abuso no exercício do direito de ação pelas autoras, não há como estabelecer o vínculo causal entre o prejuízo causado ao erário pelos valores recebidos por força de decisões judiciais e a existência de conduta ilícita praticada pelas responsáveis, com a necessária individualização, requisito obrigatório das tomadas de contas especiais.
31. Seria irrazoável e desproporcional o Tribunal condenar as responsáveis em débito e multa, além de julgar suas contas irregulares, sob o legítimo anseio de reparação dos danos causados pelos pagamentos determinados provisoriamente, quando as pensionistas não deram causa a nenhuma irregularidade, mas tão somente pleitearam judicialmente um direito que compreendiam lhes ser devido.
32. Não é qualquer prejuízo ou dano causado ao erário que aciona automaticamente o poder/dever das autoridades administrativas e do TCU instaurarem tomada de contas especial para obtenção do respectivo ressarcimento. É necessário que os fatos e condutas avaliadas em cada caso estejam circunscritos às hipóteses taxativas de instauração de TCE previstas no art. 8º da Lei 8.443/1992 e no art. 3º da IN/TCU 71/2012.' (Peça 68, p. 6) .
12. Não estão presentes, portanto, os pressupostos legais para a regular constituição e desenvolvimento deste feito. No recente Acórdão 6052/2020-TCU-Primeira Câmara, de minha relatoria, a Corte de Contas adotou exatamente este entendimento, em caso bastante semelhante ao atual. Ressalto, ainda, que, em outras três oportunidades análogas, todas relatadas pelo Ministro-Substituto Weder de Oliveira, o TCU apresentou entendimento na mesma direção: nos Acórdãos 1.353/2022, 1.352/2022 e 3.232/2022, todos da 1ª Câmara. No primeiro caso, a Corte expediu ainda seguinte mandamento:
"9.3. ordenar à Secretaria-Geral de Controle Externo desta Corte que oriente suas unidades sobre a necessidade de, nos casos de tomadas de contas especiais instauradas com vistas a obter o ressarcimento de quantias pagas, mediante tutela antecipada em ações judiciais, pleiteando a reversão da cota-parte da pensão militar especial de ex-combatente, sempre avaliar a presença dos pressupostos legais estabelecidos no art. 8º da LO/TCU."
13. Anuo ainda à proposta do Parquet para a remessa de cópia a decisão que vir a ser proferida à Advocacia-Geral da União, vez que compete aquele órgão propor ação judicial ordinária de cobrança em face das responsáveis, visando ao ressarcimento dos valores de pensão militar pagos com suporte em decisão não definitiva, conforme demonstrado nestes autos. É dizer, compete ao Poder Judiciário avaliar a devolução dos valores percebidos por força de sua decisão posteriormente revogada."
6.	Veja-se que o Tribunal já expediu até mesmo comando para a Segecex passar a orientar suas unidades sobre a necessidade de, em TCEs semelhantes à ora tratada, avaliar a presença dos pressupostos legais do art. 8º da Lei 8443/1992, em especial, a ocorrência de desfalque ou desvio de dinheiros, bens ou valores públicos ou a prática de ato ilegal, ilegítimo ou antieconômico de que resulte dano ao erário.
7.	De se perceber que tais circunstâncias não se fazem presentes na TCE em exame, haja vista não se ter notícia do cometimento de desfalque, fraude ou de outro ato ilegal por parte da Sra. Regina Celia Franklin Canela, senão tão somente o próprio ajuizamento de ação ordinária com pedido de tutela antecipada objetivando a percepção de pensão que, a seu ver, faria jus.
8.	Em outro julgado acerca de matéria e fatos análogos ao ora apreciados, o Tribunal assentou o seguinte entendimento em sua ementa (Acórdão 1353/2022-TCU-Primeira Câmara, relator Ministro-substituto Weder de Oliveira) :
"SUMÁRIO: TOMADA DE CONTAS ESPECIAL. PERCEPÇÃO DE BENEFÍCIO DE PENSÃO ESPECIAL DE EX-COMBATENTE, EM CARÁTER PRECÁRIO, POR FORÇA DE ANTECIPAÇÃO DE TUTELA, POR BENEFICIÁRIA QUE NÃO FAZIA JUS AO ALUDIDO BENEFÍCIO. POSTERIOR DECISÃO JUDICIAL CASSANDO A TUTELA ANTECIPADA. CITAÇÃO DA INTERESSADA. REVELIA. NECESSIDADE DE SE REQUERER A REPOSIÇÃO DE EVENTUAIS PREJUÍZOS SOFRIDOS PELA UNIÃO NOS PRÓPRIOS AUTOS DO PROCESSO JUDICIAL NO QUAL FOI CONCEDIDA. ARQUIVAMENTO DOS AUTOS, POR AUSÊNCIA DOS PRESSUPOSTOS DE CONSTITUIÇÃO E DE DESENVOLVIMENTO VÁLIDO E REGULAR." (grifei) 
9.	Nesse contexto, com as vênias às instâncias precedentes, cabe arquivar a presente TCE, por ausência de pressupostos de constituição e de desenvolvimento válido e regular do processo.
	Ante o exposto, manifesto-me por que seja adotada a deliberação que ora submeto a este Colegiado.
TCU, Sala das Sessões, em 18 de abril de 2023.
MARCOS BEMQUERER COSTA 
Relator